ACORDAO-COMPLETO-2435519

ACÓRDÃO 11836/2020 ATA 37/2020 - PRIMEIRA CÂMARA

VISTOS, relatados e discutidos estes autos que tratam de atos de concessão de pensão civil, emitidos pela Superintendência Estadual da Funasa no Estado de Alagoas e instituídos por Josevalto Gonçalves de Carvalho, Manoel Vieira de Almeida e Miguel Robson Chaves Costa;
ACORDAM os Ministros do Tribunal de Contas da União, reunidos em Sessão da 1ª Câmara, nos termos dos arts. 71, inciso III, da Constituição Federal, 1º, inciso V, e 39, inciso II, da Lei 8.443/1992 e 260, §1º, do RITCU e ante as razões expostas pelo Relator, em:
9.1. considerar ilegais e recusar registro aos atos de concessão de pensão civil instituídos por Josevalto Gonçalves de Carvalho (XXX.570.764-XX) , Manoel Vieira de Almeida (XXX.102.224-XX) e Miguel Robson Chaves Costa (XXX.450.204-XX) ;
9.2. dispensar a devolução dos valores indevidamente recebidos até a data da ciência pela Superintendência Estadual da Funasa no Estado de Alagoas, do presente acórdão, com base no Enunciado 106 da Súmula da Jurisprudência do TCU;
9.3. determinar à Superintendência Estadual da Funasa no Estado de Alagoas, com base no art. 45 da Lei 8.443/1992, que:
9.3.1. faça cessar os pagamentos decorrentes dos atos impugnados, em especial das parcelas decorrentes de planos econômicos, comunicando ao TCU, no prazo de quinze dias as providências adotadas, nos termos do art. 262, caput, do Regimento Interno do TCU, art. 8º, caput, da Resolução-TCU 206/2007 e 19, caput, da Instrução Normativa-TCU 78/2018;
9.3.2. emita novos atos de pensão civil, livres das irregularidades apontadas, submetendo-os ao TCU, no prazo de trinta dias, consoante os arts. 262, § 2º, do Regimento Interno do TCU e 19, § 3º, da Instrução Normativa TCU 78/2018;
9.3.3. comunique aos interessados nos benefícios tidos por ilegais, o teor desta decisão, alertando-os de que o efeito suspensivo proveniente da interposição de eventuais recursos não os exime da devolução dos valores percebidos indevidamente após as respectivas notificações, caso os recursos não sejam providos;
9.3.4. no prazo de 30 (trinta) dias, contados da ciência desta decisão, envie a este Tribunal documentos comprobatórios de que os interessados estão cientes da presente deliberação.

Atos de concessão de pensão civil emitidos pela Superintendência Estadual da Funasa no Estado de Alagoas. Apreciação para fins de registro.

Primeira Câmara

3. Interessadas: Doralice Canuto de Almeida (XXX.797.904-XX); Iara Lucia de Paiva Matos (XXX.782.254-XX); Maria do Rosário de Carvalho (XXX.977.874-XX).

13.1. Ministros presentes: Walton Alencar Rodrigues (Presidente), Benjamin Zymler, Bruno Dantas e Vital do Rêgo (Relator).
13.2. Ministros-Substitutos presentes: Augusto Sherman Cavalcanti e Weder de Oliveira.

VITAL DO RÊGO

Adoto como relatório, com os devidos ajustes de forma, a instrução elaborada no âmbito da Secretaria de Fiscalização de Pessoal (peça 10) , com a qual se manifestou de acordo o corpo gerencial daquela unidade técnica especializada (peça 11) , a seguir transcrita:
INTRODUÇÃO
1.	Trata-se de atos de concessão de pensão civil de JOSEVALTO GONÇALVES DE CARVALHO, MANOEL VIEIRA DE ALMEIDA e MIGUEL ROBSON CHAVES COSTA, ex-servidores da Superintendência Estadual da Funasa no Estado de Alagoas.
2. Os atos foram submetidos, para fim de registro, à apreciação do Tribunal de Contas da União (TCU) , de acordo com o art. 71, inciso III, da Constituição Federal. O cadastramento e a disponibilização ao TCU ocorreram por intermédio do Sistema de Apreciação e Registro de Atos de Admissão e Concessões, na forma dos arts. 2º, caput e incisos I a VI, e 4º, caput, da Instrução Normativa - TCU 78/2018.
3. Ao benefício pensional instituído pelo Sr. Josevalto Gonçalves de Carvalho habilitou-se Maria do Rosário de Carvalho (na condição de companheira) .
4. Ao benefício pensional instituído pelo Sr. Manoel Vieira de Almeida habilitou-se Doralice Canuto de Almeida (na condição de viúva) .
5. Ao benefício pensional instituído pelo Sr. Miguel Robson Chaves Costa habilitou-se Iara Lucia de Paiva Matos (na condição de companheira) .
EXAME TÉCNICO
Exame das constatações
5.	A seguir, analisar-se-á, para cada instituidor, o respectivo ato de concessão de pensão civil.
Em relação ao instituidor Sr. JOSEVALTO GONÇALVES DE CARVALHO
6. Em 15/12/2006, o instituidor faleceu, o que habilitou a Sra. MARIA DO ROSÁRIO DE CARVALHO (companheira) ao percebimento de pensão.
7.	O ato de aposentadoria do instituidor foi apreciado pela legalidade, conforme Acórdão 7028/2011-TCU-Primeira Câmara, relator Ministro Walton Alencar Rodrigues.
8. Em consulta as rubricas salarias cadastradas no ato e que compuseram a base de cálculo do benefício pensional, constata-se a inclusão de três rubricas relativas à decisão judicial. Em consulta à peça 3, verifica-se que estas decisões são relativas a "planos econômicos", totalizando R$ 959,27 (R$ 295,88, R$ 295,76 e R$ 367,63) . Destaque-se que estas rubricas não constaram no ato de aposentadoria.
9.	No âmbito do TCU, é pacífico o entendimento acerca do pagamento de percentuais relativos a "planos econômicos". O acórdão paradigmático é o Acórdão 2161/2005-TCU-Plenário (relator Ministro Walton Alencar Rodrigues, data sessão 07/12/2005) , cujo entendimento é no seguinte sentido:
a) o pagamento destacado de parcela relativa a decisão judicial que concedeu reajuste relativo a perdas decorrentes de planos econômicos não deve extrapolar a data-base (data de revisão geral de remuneração da categoria) seguinte àquela que serviu de referência ao julgado;
b) a mencionada parcela tem natureza de antecipação salarial, não se incorporando à remuneração, a menos que expressa determinação contrária conste na decisão judicial;
c) no caso de expressa determinação judicial de incorporação da parcela, o pagamento deve ser feito na forma de vantagem pessoal nominalmente identificada (VPNI) , em valores fixos, e não percentuais, sujeita exclusivamente aos reajustes gerais do funcionalismo, subtraindo-se as sucessivas incorporações decorrentes de novas estruturas remuneratórias criadas por Lei até a absorção integral dessa vantagem.
10.	 Vale transcrever trecho do voto condutor do Acórdão 213/2012-TCU-Segunda Câmara (relator Ministro Augusto Nardes) , que se apoia na jurisprudência do Tribunal Superior do Trabalho: 
É entendimento pacífico desta Corte que os pagamentos dos percentuais relativos a planos econômicos, a exemplo da denominada URV (3,17%) , não se incorporam aos salários em caráter permanente, pois têm natureza de antecipação salarial, sendo devidos somente até a reposição das perdas salariais havidas no ano anterior, o que ocorre na primeira data-base posterior ao gatilho, conforme o Enunciado n. 322 do Tribunal Superior do Trabalho (TST) .
11.	 Assim, para verificar a regularidade da parcela, cabe verificar se os reajustes posteriores da remuneração do interessado foram superiores ao valor da parcela. 
12.	 Para essa verificação, não é necessário retroagir à data de início do pagamento destacado da parcela. Nos anos 1999 a 2006, inúmeras carreiras foram beneficiadas com reestruturações, criação ou modificação de gratificações que trouxeram aumento significativo de vencimentos. 
13.	 Como exemplo, citam-se a Lei Delegada 13/92 e Leis 10.483/02, 10.971/04 e 11.355/06, que reestruturam a carreira objeto destes autos. Comparando às fichas financeiras, antes e depois do advento de novas estruturas remuneratórias, conforme tabela abaixo, o valor percebido elevou-se de R$ 951,23 (jan/1999) para R$ 2.133,67 (dez/2006) , conforme fichas à peça 5, sendo que esta diferença de valores seria mais do que suficiente para absorver o valor em discussão (R$ 959,27) .
	 Jan/1999
	Rubrica
	Valor (R$) 

	VENCIMENTO BASICO             
	358,96

	ANUENIO-ART.244, LEI 8112/90
	17,94

	GAE-GRAT.ATIV.EXEC.LD.13/92
	574,33

	Total
	951,23

	Dez 2009
	Rubrica
	Valor (R$) 

	PROVENTO BASICO               
	630,20

	ANUENIO-ART.244, LEI 8112/90 AP
	138,67

	GRAT.ATIV.EXEC.LD.13/92
	1.008,33

	GDASST - LEI 10.483/02
	90,60

	VANT.PEC.INDIVID.L.10698/
	59,87

	GESST - LEI 10.971/04 AP  
	206,00

	Total
	2.133,67

14.	 Assim, é ilegal a continuidade do pagamento da mencionada parcela após o advento da Lei Delegada 13/92 e Leis 10.483/02, 10.971/04 e 11.355/06. 
15.	 Cabe observar que não há que se falar em ofensa à coisa julgada, pois "a coisa julgada é limitada pela situação jurídica sob cuja órbita se configurou" (voto condutor do Acórdão 6739/2010-TCU-Primeira Câmara, relator Ministro Walton Alencar Rodrigues) . 	
16.	 Vale, aqui, transcrever trecho do voto condutor do Acórdão 1857/2003-TCU-Plenário (relator Ministro Adylson Motta) :
Não é demais lembrar que os efeitos da decisão judicial referente a relação jurídica continuativa só perduram enquanto subsistir a situação de fato ou de direito que lhe deu causa, conforme se depreende do disposto no art. 471, inciso I, do Código de Processo Civil [art. 505, I, NCPC]. No tema em estudo, o que se pleiteia, em regra, é o pagamento de antecipação salarial aos autores. Ocorre que o reajuste posterior dos vencimentos incorpora o percentual concedido por força da decisão judicial, modificando a situação de fato que deu origem à lide, pois, em tese, elimina o então apontado déficit salarial. Por outro lado, o art. 468 do CPC [art. 503 , caput, NCPC] dispõe que a força de Lei inter partes, que caracteriza a sentença, restringe-se aos limites da lide e das questões decididas. Logo, manter o pagamento das parcelas antecipadas após o reajuste da data-base, sem que isso tenha sido expressamente pedido e determinado, é extrapolar os limites da lide.
Em suma, não representa afronta à coisa julgada a decisão posterior deste Tribunal que afaste pagamentos oriundos de sentenças judiciais cujo suporte fático de aplicação já se tenha exaurido e que não tenham determinado explicitamente a incorporação definitiva da parcela concedida.
17.	 Pela pertinência, transcreve-se, igualmente, trecho do voto condutor do Acórdão 2998/2013-TCU-Segunda Câmara (relator Ministro Benjamin Zymler) :
 (...) Não é razoável, pois, que a servidora permaneça recebendo vantagem oriunda de perda ocorrida em estrutura remuneratória de 1995, não mais vigente.
Havendo alteração na situação jurídica com base na qual foi proferida a sentença, afasta-se a incidência da coisa julgada, ex vi do art. 471 do Código de Processo Civil [art. 505, I, NCPC].
18.	 Na mesma linha, os acórdãos proferidos pelo Supremo Tribunal Federal e Superior Tribunal de Justiça, respectivamente, nos autos do Recurso Extraordinário 241.884-ES (relator Ministro Sepúlveda Pertence) e do Mandado de Segurança 11.145-DF (relator Ministro João Otávio de Noronha) , cujas ementas se reproduzem a seguir:
Professores do Estado do Espírito Santo: aplicação de Lei local que determinara a incorporação ao vencimento-base da gratificação de regência de classe: inexistência de violação às garantias constitucionais do direito adquirido e da irredutibilidade de vencimentos (CF, art. 37, XV) . É firme a jurisprudência do STF no sentido de que a garantia do direito adquirido não impede a modificação para o futuro do regime de vencimentos do servidor público. Assim, e desde que não implique diminuição no quantum percebido pelo servidor, é perfeitamente possível a modificação no critério de cálculo de sua remuneração (RE 241.884-ES) . 
MANDADO DE SEGURANÇA. SERVIDOR PÚBLICO APOSENTADO. LEI N. 10.475/2002. COISA JULGADA. PERCEPÇÃO DOS 26,05% DA URP DE 1989. 1. Não há ofensa à coisa julgada material quando ela é formulada com base em uma determinada situação jurídica que perde vigência ante o advento de nova Lei que passa a regulamentar as situações jurídicas já formadas, modificando o status quo anterior. 2. Segurança denegada (MS 11.145-DF) .
19.	 Por fim, também nesse sentido se pronunciou o Superior Tribunal de Justiça no Mandado de Segurança 13.721/DF (relatora Ministra Nancy Andrighi) :
Mandado de segurança. Ato coator praticado pelo Conselho da Justiça Federal. Servidores Públicos. Obtenção, mediante ação transitada em julgado em 1993, do reconhecimento do direito à correção monetária de 26,05% sobre sua remuneração mensal (URP) . Posterior aprovação, mediante as Leis nº s 9.421/96, 10.745/02 e 11.416/2006, de Planos de Cargos e Salários, com reestruturação das carreiras do Poder Judiciário. Determinação, pelo CNJ, da absorção paulatina das diferenças de correção monetária, culminando com a equalização dos vencimentos. Alegação de ofensa à coisa julgada. Inexistência.
A coisa julgada que assegura vantagens funcionais se perfectibiliza à vista da Lei vigente à data da sentença. Alterada a Lei, e fixados novos vencimentos, o funcionário só tem direito a sua irredutibilidade, de modo que, se for o caso, perceberá como vantagem pessoal a parcela suprimida. Precedente. Segurança denegada.
20. A supressão do pagamento destacado da parcela judicial não caracteriza, portanto, desrespeito à coisa julgada; mas, sim, mera equalização dos vencimentos em face de panorama jurídico posterior.
21.	 Destarte, caberá propor que o ato seja apreciado pela ilegalidade, em função da inclusão na base de cálculo dos proventos de rubricas decorrente de decisão judicial, o que acarretou pagamento superior (R$ 5.197,20 - peça 2) ao devido (R$ 3.248,31 - peça 4) .
Em relação ao instituidor Sr. MANOEL VIEIRA DE ALMEIDA
22. Em 31/8/2008, o instituidor faleceu em atividade, o que habilitou a Sra. DORALICE CANUTO DE ALMEIDA (viúva) ao percebimento de pensão.
23.	 Em consulta as rubricas salarias cadastradas no ato e que compuseram a base de cálculo do benefício pensional, constata-se a inclusão de três rubricas relativas à decisão judicial. Em consulta à peça 3, verifica-se que estas decisões são relativas a "planos econômicos", totalizando R$ 935,46 (R$ 288,53, R$ 288,42 e R$ 358,51) .
24.	 Neste ponto, quanto a regularidade destes pagamentos, valem as conclusões expostas nos itens 9 a 12 desta instrução.
25.	 Assim, após a publicação da Lei Delegada 13/92 e Leis 10.483/02, 10.971/04 e 11.355/06, houve reestruturação ao longo do tempo da carreira objeto destes autos. Comparando às fichas financeiras, antes e depois do advento dessas estruturas remuneratórias, conforme tabela abaixo, o valor percebido elevou-se de R$ 873,51 (jan/1999) para R$ 2.782,12 (ago/2008) , conforme fichas à peça 5, sendo que esta diferença de valores seria mais do que suficiente para absorver o valor em discussão (R$ 935,46) .
	Jan/99
			Ago/08
	
	Rubrica
	Valor (R$) 
		Rubrica
	Valor (R$) 

	Vencimento Básico           
	329,63
		Vencimento Básico           
	518,44

	Anuênio
	16,48
		Anuênio
	93,31

	GAE- GRAT.ATIV.EXEC.LD.13/92
	527,40
		GAE-GRAT.ATIV.EXEC.LD.13/92
	829,50

	Total
	873,51
		VANT.PEC.INDIVID.L.10698/03
	59,87

				GDPST - LEI 11.784/2008 AT    
	691,00

				GACEN - LEI 11.784/08 AT      
	590,00

				Total
	2.782,12

26.	 Cabe observar que não há que se falar em ofensa à coisa julgada, conforme já exposto nos itens 15 a 22 desta instrução.
27.	 Destarte, caberá propor que o ato seja apreciado pela ilegalidade, em função da inclusão na base de cálculo dos proventos de rubricas decorrente de decisão judicial, o que acarretou pagamento superior (R$ 6.785,08 - peça 2, pg. 3) ao devido (R$ 5.358,57 - peça 4, pg. 2) .
Em relação ao instituidor Sr. MIGUEL ROBSON CHAVES COSTA
28. Em 26/07/2008, o instituidor faleceu em atividade, o que habilitou a Sra. Iara Lucia de Paiva Matos (companheira) ao percebimento de pensão.
29. Em consulta as rubricas salarias cadastradas no ato e que compuseram a base de cálculo do benefício pensional, constata-se a inclusão de três rubricas relativas à decisão judicial. Em consulta à peça 3, verifica-se que estas decisões são relativas a "planos econômicos", totalizando R$ 942,26 (R$ 290,63, R$ 290,52 e R$ 361,11) .
30.	 Neste ponto, quanto a regularidade destes pagamentos, valem as conclusões expostas nos itens 9 a 12 desta instrução.
31.	 Assim, após a publicação da Lei Delegada 13/92 e Leis 10.483/02, 10.971/04 e 11.355/06, houve reestruturação ao longo do tempo da carreira objeto destes autos. Comparando às fichas financeiras, antes e depois do avento dessas estruturas remuneratórias, conforme tabela abaixo, o valor percebido elevou-se de R$ 951,23 (jan/1999) para R$ 2.776,94 (jul/2008) , conforme fichas à peça 5, sendo que esta diferença de valores seria mais do que suficiente para absorver o valor em discussão (R$ 942,26) .
	Jan/99
			Jul/08
	
	Rubrica
	Valor (R$) 
		Rubrica
	Valor (R$) 

	Vencimento Básico             
	358,96
		Vencimento Básico             
	518,44

	Anuênio
	17,94
		Anuênio
	88,13

	GAE-GRAT.ATIV.EXEC.L
	574,33
		GAE-GRAT.ATIV.EXEC.LD.13/92
	829,50

	Total
	951,23
		VANT.PEC.INDIVID.L.10698/0
	59,87

				GDPST - LEI 11.784/2008 AT    
	691,00

				GACEN - LEI 11.784/08 AT      
	590,00

				Total
	2.776,94

32.	 Cabe observar que não há que se falar em ofensa à coisa julgada, conforme já exposto nos itens 15 a 22 desta instrução.
33.	 Destarte, caberá propor que o ato seja apreciado pela ilegalidade, em função da inclusão na base de cálculo dos proventos de rubricas decorrente de decisão judicial, o que acarretou pagamento superior (R$ 6.847,69 - peça 2, pg. 5) ao devido (R$ 5.409,71 - peça 4, pg. 3) .
CONCLUSÃO
34.	 Será proposto que os atos sejam apreciados pela ilegalidade, em virtude da indevida inclusão na base de cálculo dos proventos de rubrica embasadas em decisão judicial de planos econômicos.
35.	 Registre-se ainda que a análise do presente feito observou o regramento inscrito na Resolução TCU 315/2020, e que os atos em comento completarão 5 anos de ingresso no TCU em 30/11/2020 e 09/12/2020.
PROPOSTA DE ENCAMINHAMENTO
36.	 Ante o exposto, propõe-se:
a) considerar ilegal e recusar registro aos atos abaixo nominados, com base nos arts. 71, inciso III, da Constituição Federal, 1º, inciso V, e 39, inciso II, da Lei 8.443/1992 e 260, § 1º, do Regimento Interno do Tribunal de Contas da União (TCU) ;
- instituidor Sr. JOSEVALTO GONÇALVES DE CARVALHO, CPF XXX.570.764-XX, ato número 10000402-05-2007-000107-6 (inicial - data ingresso no TCU 09/12/2015) ; beneficiária Sra. MARIA DO ROSÁRIO DE CARVALHO, CPF XXX.977.874-XX;
- instituidor Sr. MANOEL VIEIRA DE ALMEIDA, CPF XXX.102.224-XX, ato número 10000402-05-2009-000009-1 (inicial - data ingresso no TCU 30/11/2015) ; beneficiária Sra. DORALICE CANUTO DE ALMEIDA, CPF XXX.797.904-XX;
- instituidor Sr. MIGUEL ROBSON CHAVES COSTA, CPF XXX.450.204-XX, ato número 10000402-05-2008-000002-1 (inicial - data ingresso no TCU 30/11/2015) ; beneficiária Sra. Iara Lucia de Paiva Matos, CPF XXX.843.654-XX.
b) dispensar a devolução dos valores indevidamente recebidos até a data da ciência da Superintendência Estadual da Funasa no Estado de Alagoas do Acórdão que vier a ser proferido, com base no Enunciado 106 da Súmula da Jurisprudência do TCU;
c) esclarecer às beneficiárias que, no caso de não provimento de recurso eventualmente interposto junto ao TCU, deverão ser repostos os valores recebidos após a ciência do acórdão;
d) determinar à Superintendência Estadual da Funasa no Estado de Alagoas, com base no art. 45 da Lei 8.443/1992, que:
d.1) faça cessar os pagamentos decorrentes dos atos impugnados, comunicando ao TCU, no prazo de quinze dias, as providências adotadas, nos termos dos art. 262, caput, do Regimento Interno do TCU, 8º, caput, da Resolução - TCU 206/2007;
d.2) cadastre novos atos, livres das irregularidades apontadas, submetendo-os ao TCU no prazo de trinta dias, nos termos dos arts. 262, § 2º, do Regimento Interno do TCU e 19, § 3º, da Instrução Normativa - TCU 78/2018; 
d.3) informe às beneficiárias o teor do Acórdão que vier a ser prolatado, encaminhando ao TCU, no prazo de trinta dias, comprovante da data de ciência pelas respectivas beneficiárias, nos termos do art. 4º, § 3º, da Resolução - TCU 170/2004, alertando-os de que o efeito suspensivo proveniente de eventual interposição de recurso não as exime da devolução dos valores indevidamente percebidos após a notificação, em caso de não provimento desse recurso.
O Ministério Público, representado nos autos pelo Procurador Dr. Sérgio Ricardo Costa Caribé manifestou-se de acordo com a proposição da unidade técnica, nos termos do parecer de peça 12, a seguir transcrito:
Trata-se da apreciação, para fins de registro, de três atos de pensão civil emitidos pela Superintendência Estadual da Funasa no Estado de Alagoas. 
A Secretaria de Fiscalização de Pessoal (Sefip) propõe a ilegalidade dos referidos atos, em razão da inclusão de parcelas judiciais relativas a planos econômicos nas bases de cálculo dos benefícios, não absorvidas pelos aumentos concedidos às carreiras dos respectivos instituidores.
De fato, acerca das parcelas de planos econômicos, vale lembrar que, por meio do Acórdão 2161/2005-TCU-Plenário, relatado pelo Ministro Walton Alencar Rodrigues, a jurisprudência deste Tribunal se pacificou no sentido de que as mesmas devem ser absorvidas pelos aumentos concedidos às carreiras dos servidores. 
Tal entendimento fundamentou-se na jurisprudência do Supremo Tribunal Federal, segundo a qual os servidores públicos não têm direito a regime de vencimentos, de modo que a implantação de novos planos de carreira permite a absorção dos valores garantidos por sentenças judiciais, desde que não implique diminuição no total percebido pelo servidor, senão vejamos:
É firme a jurisprudência do STF no sentido de que a garantia do direito adquirido não impede a modificação para o futuro do regime de vencimentos do servidor público. Assim, e desde que não implique diminuição no quantum percebido pelo servidor, é perfeitamente possível a modificação no critério de cálculo de sua remuneração. (RE 241.884/ES) 
Ante o exposto, este membro do Ministério Público de Contas, em consonância com a Unidade Técnica, entende que os atos de pensão civil constantes dos autos devem ser considerados ilegais e terem seus registros negados.
É o Relatório.

não há.

Procurador Sergio Ricardo Costa Caribé.

PENSÃO CIVIL. INCLUSÃO DE PARCELAS DECORRENTES DE PLANOS ECONÔMICOS NOS PROVENTOS DE PENSÃO. AUSÊNCIA DE AMPARO JUDICIAL PARA INCLUSÃO DAS REFERIDAS PARCELAS NAS PENSÕES. ILEGALIDADE DOS ATOS. DETERMINAÇÕES.

PENSÃO CIVIL (PCIV)

Secretaria de Fiscalização de Pessoal (Sefip).

Trata-se de atos de concessão de pensão civil emitidos pela Superintendência Estadual da Funasa no Estado de Alagoas e instituído pelos ex-servidores Josevalto Gonçalves de Carvalho, Manoel Vieira de Almeida e Miguel Robson Chaves Costa.
Ao analisar os atos em questão a Sefip identificou que, no cálculo inicial das pensões em questão, foram incluídas parcelas referentes à planos econômicos que deveriam ter sido absorvidas pelas reestruturações e aumentos de remuneração que beneficiaram as carreias a que pertenciam os instituidores de pensão a partir do início do pagamento da parcela judicial. Diante de tal irregularidade a Sefip propõe considerar ilegais a concessões.
O Ministério Público junto ao TCU, em sua manifestação regimental, aquiesceu à proposta formulada pela unidade técnica.
-II-
Registro minha concordância integral com a proposta formulada pela unidade técnica, aquiescida pela manifestação do MPTCU, razão pela qual acolho os pareceres precedentes por seus próprios fundamentos, valendo-me, para tanto, da técnica da motivação per relationem, nos termos do art. 2º, § 3º, do Decreto 9.830, de 10 de junho de 2019, sem prejuízo de tecer os comentários a seguir.
Em adição aos argumentos consignados pela Sefip e pelo MPTCU, anoto que à inclusão de parcela referente a percentual decorrente de plano econômico sem a devida absorção, ainda que tal parcela tenha sido concedida por meio de decisão judicial com trânsito em julgado, a partir do momento em que pôde ser compensada por reajustes ou reestruturações de carreiras supervenientes em favor do instituidor, deveria tal vantagem ter sido necessariamente absorvida. Nesse caso, não há que se falar em afronta ao ato jurídico perfeito, à coisa julgada, à segurança jurídica e ao princípio da irredutibilidade salarial, já que a produção dos efeitos desejados (recuperar os percentuais que teriam sido suprimidos até o superveniente ajuste pela data-base) se cumpriu.
Sobre esse entendimento, é válido transcrever a ementa referente ao julgamento de mérito do MS 25.678, da relatoria do Min. Luiz Fux:
EMENTA: AGRAVO REGIMENTAL EM MANDADO DE SEGURANÇA. DIREITO ADMINISTRATIVO. PROVENTOS. APOSENTADORIA. ACÓRDÃO DO TCU QUE DETERMINOU A EXCLUSÃO DE VANTAGEM ECONÔMICA RECONHECIDA POR DECISÃO COM TRÂNSITO EM JULGADO  (URP, 26,05%) . COMPETÊNCIA CONSTITUCIONAL ATRIBUÍDA À CORTE DE CONTAS. MODIFICAÇÃO DE FORMA DE CÁLCULO DA REMUNERAÇÃO. INEXISTÊNCIA DE OFENSA AOS PRINCÍPIOS CONSTITUCIONAIS DA COISA JULGADA, DO DIREITO ADQUIRIDO E DA IRREDUTIBILIDADE DE VENCIMENTOS. DECADÊNCIA. INOCORRÊNCIA. AMPLA DEFESA E CONTRADITÓRIO. AUSÊNCIA DE VIOLAÇÃO. AGRAVO A QUE SE NEGA PROVIMENTO
 (...) 
2. As vantagens remuneratórias pagas aos servidores inserem-se no âmbito de uma relação jurídica continuativa, e, assim, a sentença referente a esta relação produz seus efeitos enquanto subsistir a situação fática e jurídica que lhe deu causa. A modificação da estrutura remuneratória ou a criação de parcelas posteriormente à sentença são fatos novos, não abrangidos pelos eventuais provimentos judiciais anteriores.
3. É cediço que a alteração, por lei, da composição da remuneração do agente público assegura-lhe somente a irredutibilidade da soma total antes recebida, assim concebido: os vencimentos e proventos constitucionais e legais. Precedentes: RE 563.965/RN-RG, Rel. Min. Cármen Lúcia, Tribunal Pleno, DJe 20/3/2009; MS 24.784, Rel. Min. Carlos Velloso, Tribunal Pleno, DJe 25/6/2004.
 (...) 
7. Agravo regimental a que se nega provimento."
 (MS 25678, Relator: Min. Luiz Fux, julgado em 10/2/2015, publicado em DJ 6/3/2015) 
Na referida decisão proferida pelo STF, aflora o entendimento da Suprema Corte no sentido de que, sem afrontar a coisa julgada, o direito adquirido, o ato jurídico perfeito e a segurança jurídica é possível suprimir parcelas decorrentes de planos econômicos, ainda que amparadas por decisões judiciais com trânsito em julgado, já que, em razão das alterações na situação fática e jurídica que deu causa ao pedido judicial, a exemplo dos reajustes supervenientes nas carreiras a que pertenciam os instituidores, tais parcelas foram devidamente compensadas ao longo dos anos devido a sua natureza jurídica de antecipação salarial, tal como demonstrou a Sefip na instrução de peça 10.
Nesse contexto, convém rememorar os ensinamentos do saudoso Ministro Teori Zavascki no sentido de que, se determinada decisão de mérito afirmou que uma relação jurídica existe ou que tem certo conteúdo, é porque supôs a existência de determinado comando normativo (norma jurídica) e de determinada situação de fato (suporte fático de incidência) ; se afirmou que determinada relação jurídica não existe, supôs a inexistência ou do comando normativo ou da situação de fato afirmada pelo litigante interessado. Nesse contexto, a alteração de qualquer desses elementos compromete o silogismo original da sentença porque estará alterado o silogismo do fenômeno de incidência por ela apreciado: a relação jurídica que antes existia deixou de existir e vice-versa.[footnoteRef:2]  [2:  ZAVASCKI, Teori Albino. Eficácia das sentenças na jurisdição constitucional. 4. ed., rev., atual. e ampl. São Paulo: Revista dos Tribunais, 2017. p. 105.] 
Daí afirmar-se que a força do comando sentencial tem uma condição implícita, a da cláusula rebus sic stantibus, o que significa que ela atua enquanto se mantiverem íntegras as situações de fato e de direito existentes quando da prolação da sentença. Alterada a situação de fato (muda o suporte fático, mantendo-se o estado da norma) ou de direito (muda o estado da norma, mantendo-se o estado de fato) , ou dos dois, a sentença deixa de ter a força de lei entre as partes, que até então mantinha. 
Nos casos concretos em análise, conforme já mencionado, o suporte fático que fundamentou a decisão judicial que concedeu o pagamento do percentual decorrente de planos econômicos há muito restou exaurido, na medida em que tais percentuais foram integralmente compensados ao longo dos anos por meio das várias reestruturações de carreira e aumentos que se deram depois do provimento jurisdicional. Portanto, não subsistem fundamentos jurídicos para manutenção do referido pagamento nas pensões em análise.
Por fim ressalto que os atos em questão foram disponibilizados ao TCU em 09/12/2015 (um ato) e 30/11/2015 (dois atos) , portanto, todos há menos de 5 anos, situação que dispensa a realização de oitiva dos beneficiários interessados. 
Ante o exposto, VOTO para que seja adotada a minuta de acórdão que ora trago ao exame deste Colegiado.
TCU, Sala das Sessões Ministro Luciano Brandão Alves de Souza, em 20 de outubro de 2020.
Ministro VITAL DO RÊGO 
Relator